臺灣臺北地方法院民事判決　　　　　　 95年度訴字第10385號
原　　　告　甲○○○
訴訟代理人　李耀馨律師
被　　　告　乙○○○
上列當事人間請求返還所有物事件，本院於民國96年8月28日言
詞辯論終結，判決如下：
    主  文
被告應返還如附表一所示之蝴蝶人雕塑作品五十七件、燈箱作品
二件、畫布（二十號、０號）各一張及窗簾一件、如附表二編號
一樹脂雕塑模具一具、編號二十七彩色筆二十三支、編號二十八
亞克力顏料二十三支、編號二十九描圖紙十六張、編號三十一美
工墊一塊、編號三十二畫筆四支、編號三十三臘筆八支、編號三
十四調色板一塊、編號三十九鴉嘴筆一支、編號四十二工作板一
張、編號四十六陶板作品一件、編號四十七保護膠一罐、編號五
十打底劑一罐、編號五十二工作服一件、編號五十三塑陶刀十九
支、編號五十四陶土一包、如附表三編號一、二之冷氣各一台予
原告。
原告其餘之訴駁回。
訴訟費用由被告負擔十分之九。
本判決原告勝訴部分，於原告以新台幣伍萬參仟元為被告供擔保
後，得假執行。
原告其餘假執行之聲請駁回。
    事實及理由
一、按訴狀送達後，原告不得將原訴變更或追加他訴，但擴張或
    減縮應受判決事項之聲明者、不甚礙被告之防禦及訴訟之終
    結者，不在此限，民事訴訟法第255條第1項第3款、第7款分
    別定有明文。本件原告於民國95年9月22日起訴主張：請求
    被告返還蝴蝶人樹脂雕塑品50只、製作樹脂雕塑品之模具1
    具、油畫工具2組（含2套顏料、1支油畫筆)、燈箱2個及西
    屋下吹式冷氣機（型號AL-12SB）1台及SAMPO右吹式冷氣機
    （型號AW-D20BR）1台予原告。嗣於訴訟中變更為請求被告
    返還原告如附表1至3所示之物品，核屬訴之聲明之擴張，且
    不甚礙被告之防禦及訴訟之終結，核與上開規定相符，自應
    予准許。
二、原告方面：
　(一)原告起訴主張：緣原告之夫即訴外人李孝祥與被告訂立房屋
　  租賃契約，承租坐落於台北市○○路153號4樓之房屋（下稱
    系爭房屋），約定租賃期間自94年6月15日至95年6月14日，
    期間為一年，由原告與其同住。茲因系爭房屋有漏水之情形
    ，被告屢經催告仍不履行修繕義務，訴外人李孝祥被迫提前
    終止租賃契約，並於95年4月21日搬離租賃房屋，惟因搬家
    當日時間緊迫，未予詳察下，原告所有之如附表1至3之物品
    ，包括原告於TESCO花費新台幣（下同）33680元刷卡購買之
    西屋下吹式冷氣機（型號AL-12SB）及SAMPO右吹式冷氣機（
    型號AW-D20BR）各1台（下稱系爭物品）均留在原處未及遷
    出，嗣原告發現而於95年4月24日欲取回該物品時，被告已
    將門換鎖，多次溝通均不願返還，致原告迄今無法取回如附
    表所示之物，被告明知其所有之屋內尚有原告未取走之如附
    表所示物品，且上開物品為原告職業上所必需之器物，而非
    承租人即訴外人李孝祥之物，且依強制執行法第53條第1項
    第2款之規定亦為禁止扣押之物，是被告對此並無留置權，
    顯屬無權占有，為此爰依民法第767條之規定，請求被告返
    還如附表1至3所示物品等語，並聲明：1.被告應返還如附表
    1至3所示之物品予原告；2.原告願供擔保，請准為假執行之
    宣告。
  (二)對被告抗辯之陳述：
  1.原告以藝術創作為業，有駐村藝術家徵選計畫申請表為證，
    且由動產外觀顯示，被告主張留置之如附表1至3所示物品，
    若非原告藝術創作之成品（如蝴蝶人樹脂雕塑品、燈箱）、
    半成品（如畫布作品），即為與創作相關之工具、材料（如
    製作樹脂雕塑品之模具、扳手、螺絲起子、作陶刀、顏料等
    等）及女性工作服與圍裙等外觀顯係原告所有之物，而非如
    被告所言係原告之夫李孝祥所有，況且上開物品均共同放置
    於箱內，置於一處，顯見同為原告所有之物無疑，而關於工
    作服部分，被告抗辯非原告之尺寸，然該件工作服係原告在
    日本購買，乃因原告喜歡寬鬆工作服，故購買尺寸較大之工
    作服。至於TESCO提貨單所載提貨人為訴外人李孝祥，乃因
    原告四處參展、時間不定，且原告當時懷有身孕，為便利TE
    SCO送貨時之簽收，故記載「提貨人」為訴外人李孝祥，其
    購買人乃為同日至TESCO賣場選購並刷卡出資購買之原告，
    此由原告之刷卡單明白顯示原告於TESCO購買冷氣之金額共
    33, 680元，與提貨單上之金額無誤，該2台冷氣皆為原告出
    資購買，屬原告之所有物，訴外人李孝祥只是代原告收受貨
    品，並不影響法律上所有權之歸屬，所有權應係原告所有。
    訴外人李孝祥非法律專業，無法清楚請求被告歸還系爭物品
    時應以何人身份發函，故其以為其為承租人，應以其名義發
    存證信函予被告，當不能過度苛求訴外人李孝祥須明白民法
    第767條規定，故無法以此份存證信函證明系爭物品為訴外
    人李孝祥所有。
　2.系爭房屋租賃契約之當事人為訴外人李孝祥，原告僅係承租
    人之妻而共同居住於系爭房屋，依民法第445條第1項之規定
    ，不動產之出租人對租賃契約所生之債權，就承租人之物置
    於該不動產者有留置權，故被告依上開規定，只能對承租人
    即訴外人李孝祥行使留置權，無權留置原告之物品。留置權
    之標的物是否有動產善意取得之適用，學說上有多種見解，
    惟實務上與通說都認為民法第928條已明文規定留置權標的
    物之動產以屬債務人者為限，且動產所有權或質權之善意取
    得，除受民法第948條之保護外，各有同法第801條及886條
    之相對規定，留置權卻無相類之明文，故不能強為擴張之解
    釋。被告所列舉之民法第928條法條為新修正尚未施行之法
    律，須於96年9月28日方才生效，本件顯無法適用。況該條
    之立法理由亦載留置權之標的物依現行法規定，以屬於債務
    人所有者為限，為期更能保障社會交易安全及貫徹占有之公
    信力，且事實上易常有以第三人之物作為留置對象，爰仿上
    開外國立法例，將「債務人之動產」修正為「他人之動產」
    。依上所述可知現行法律規定留置物之所有人僅以債務人為
    限，依本件發生之時點仍應適用現行法，故被告主張善意取
    得動產留置權，應無所據，與法不符。
　3.況被告對訴外人李孝祥並無債權存在，系爭房屋因漏水造成
　　訴外人李孝祥之損害，迫使訴外人李孝祥行使同時履行抗辯
    權拒絕給付租金，並非如被告片面所言訴外人李孝祥積欠租
    金，此外，系爭房屋因漏水造成訴外人李孝祥所有之家具泡
    水受損、健康也有所損，已向被告求償，故訴外人李孝祥並
    未積欠被告債務，何須由原告負連帶清償之責？
三、被告辯稱：
　(一)被告與訴外人李孝祥就系爭房屋簽訂有租賃契約，然訴外人
  　李孝祥自95年1月起即未依約繳納租金，甚而於95年4月間，
    未告知被告即偷偷搬離系爭房屋，共積欠被告4個月份租金
    及自95年2月至5月份之瓦斯費、自來水費、電費等代墊費用
    未繳納，甚且連鎖匙4把均未歸還，為此被告依民法第445條
    之規定，就訴外人李孝祥遺留於系爭房屋之動產，行使留置
    權，然訴外人李孝祥不僅未出面解決，反而要原告出面取回
    留置物，其請求顯無理由。
  (二)本件租賃契約之當事人為訴外人李孝祥，屋內所遺留之物品
    ，依其占有之外觀而言，當然為訴外人李孝祥所有，原告並
    非租賃契約之當事人，就遺留物品為其所有之主張，自應負
    舉證責任。原告雖主張其從事藝術工作，惟其並未提出具體
    之證明及此方面收入之憑證，亦從未申報關於藝術工作之所
    得，且原告就所遺留之物僅泛稱有雕塑品、模具等為其所有
    ，惟均未提出相關購買憑證以實其說。此外，依原告提出之
    TESCO提貨單亦可看出如附表所示之冷氣機係由訴外人李孝
    祥訂立買賣契約，至於資金係何人支付，並不會影響其所有
    權歸屬。其中關於工作服部分，該工作服顯非原告之尺寸，
    依其尺寸而觀之，該工作服應為訴外人李孝祥所有，至於其
    他物品部分，原告則完全未舉證為其所有。又訴外人李孝祥
    於95年4月25日以士林郵局蘭雅分局（台北83支局）所寄出
    之第225號存證信函中亦自承如附表所示物品為其所有，是
    本件原告並非如附表所示物品之所有權人，其主張所有物返
    還請求權自屬無理由。
  (三)依被告前所聲請訴外人李孝祥之戶籍謄本所示，訴外人李孝
  　祥之妻為「李麻子」，而非本件原告「甲○○○」，原告應
    證明其與訴外人李孝祥之關係，其所有之系爭物品為何會出
    現在被告之系爭房屋中，退步言之，原告果為訴外人李孝祥
    之妻，則依民法第1003條之1之規定，原告就家庭生活費用
    ，即其與訴外人李孝祥因夫妻共同生活之住所所需支出費用
    之本件租金，亦應負連帶清償之責，故被告對其遺留於現場
    之系爭物品自亦得行使留置權，以維護出租人之權益。
  (四)如附表1至3所示之物品業經被告留置有半年之久，而原告仍
    工作如常，若上開物品果為其職業上所必須之物品、器具，
    則何以原告非但避不出面，更未曾出面協商以取回，顯見如
    附表所示物品對原告而言，非屬缺少即無從為業之物品，自
    非屬強制執行法第53條禁止扣押之物品自明，是原告之主張
    容有誤會，被告自得依法行使法定留置權。
  (五)本件被告簽訂租賃契約之對象為訴外人李孝祥，對於原告則
    從未謀面，直至被告行使留置權後，始出面表示其為所有權
    人，對於被告而言實屬意外，故被告自屬善意第三人，民法
    第948條、第934條及96年3月5日修正通過之第928條第2項之
    規定，系爭物品縱確為原告所有，被告仍得善意取得留置權
    ，而就如附表所示1至3物品取償。
  (六)並聲明：原告之訴及假執行之聲請均駁回。
四、本件兩造不爭執之事實：（見本院卷第41頁反面、第133頁
    ）
  (一)被告係與原告之夫李孝祥簽訂台北市○○路153號4樓之租賃
    契約，租期自94年6月15日至95年6月14日止，每月租金2萬
    元。
  (二)原告及其夫李孝祥係於系爭租約期滿前之95年4月間未經原
    告之同意而搬離系爭房屋。
  (三)李孝祥自95年1月起至95年4月止均未支付租金。
  (四)除鋸子2支、補土1包、尺7支、塑膠杯5個、油漆盤1件部分
    有爭執外，被告確占有如附表1至3所示之物品。
五、本件經本院於95年11月14日與兩造整理並協議簡化之爭點為
    ：（見本院卷第41頁反面）
  (一)如附表1至3所示之物品係何人所有？
  (二)被告就系爭房屋租賃契約對訴外人李孝祥所生之債權（包括
    已得請求之損害賠償及租金）為若干？
  (三)被告得否以系爭房屋租賃契約對訴外人李孝祥之債權，而對
    原告所有而留置於系爭房屋之物品行使留置權？
    茲分別析述如下：
  (一)如附表1至3所示之物品係何人所有？
  1.經查，依被告所呈戶籍謄本，訴外人李孝祥之妻固記載為「
    李麻子」（見本院卷第37頁），惟依原證2之提貨單及刷卡
    單所示，如附表3所示之冷氣機係由原告刷卡購買，惟顧客
    姓名係記載「李孝祥」，且送貨地址係記載「台北市○○路
    153號4樓」，亦即系爭房屋之地址，參以原告於辦理戶籍登
    記時，依法既得冠夫姓，足見原告確係訴外人李孝祥之妻，
    而共同居住於系爭房屋。其次，原告確為藝術創作者，且如
    附表1所示蝴蝶人雕塑作品確為原告所創作，此有原證11 之
    展覽報導、原證12之個人經歷簡介及原證13之蝴蝶人雕塑作
    品報導附卷可參（見本院卷第159-167頁），此外，經本院
    依職權調查訴外人李孝祥之財產所得資料，其於94年間曾領
    取樂彩股份有限公司、虎椰製作工作室、在地實驗文化事業
    有限公司、洋基科技有限公司及橘園國際藝術策展股份有限
    公司之薪資，經本院向上開公司函詢結果，僅洋基科技有限
    公司函覆略謂：李孝祥曾於94年2月間至該公司任職倉庫管
    理員（見本院卷第149頁），至於在地實驗文化事業有限公
    司及樂彩股份有限公司均函覆略謂：李孝詳未曾於該公司工
    作（見本院卷第151-152頁），是依卷內之資料，尚無從認
    訴外人李孝祥亦係藝術創作者，從而，如附表1所示之蝴蝶
    人雕塑作品、燈箱作品、畫布（20號、0號）及窗簾等藝術
    作品（見本院卷第84-85頁）應均為原告所有無訛。至於如
    附表2所示之物品，除編號1樹脂雕塑模具（見本院卷第85
    頁）、編號27彩色筆23支（見本院卷第88頁）、編號28亞克
    力顏料23支（見本院卷第88頁）、編號29描圖紙16張（見本
    院卷第88頁）、編號31美工墊1塊（見本院卷第89頁）、編
    號32畫筆4支、編號33臘筆8支（見本院卷第87頁）、編號34
    調色盤1張（見本院卷第88頁）、編號39鴉嘴筆1支（見本院
    卷第87頁）、編號42工作板1塊（見本院卷第88頁）、編號4
    6陶板作品1件（見本院卷第92頁）、編號47保護膠1罐（見
    本院卷第88頁）、編號50打底劑1罐（見本院卷第90頁）、
    編號52工作服1件（見本院卷第86頁）、編號53塑陶刀19支
    （見本院卷第88頁）、編號54陶土1包（見本院卷第89頁）
    等物品，自客觀上足認係專供創作藝術所用之工具及原料，
    應認係原告所有之外，其餘物品既可供其他日常生活所需之
    用，尚難認係原告所有。至於附表3編號3至編號13之物品，
    原告並未提出事證證明為其所有，上開物品復係日用品，此
    部分亦無從為原告有利之認定。
  2.被告雖辯稱上開工作服之尺寸並非原告之尺寸，應係李孝祥
    所有，且依TESCO提貨單足見冷氣機係由訴外人李孝祥訂立
    買賣契約云云，惟依本院卷附照片所示（見本院卷第86頁）
    ，上開工作服並非一般日常穿著服裝，而係避免衣服玷污而
    套於外面之服裝，經常為藝術工作者所穿著使用，自難以通
    常之大小尺寸，而推論係李孝祥所有。至於附表3之物品，
    其中編號1、2之冷氣2台係原告於94年6月8日在TESCO所出資
    購買，此有刷卡單一紙為據（見本院卷第16頁），縱依提貨
    單記載顧客為李孝祥，然實際出資者既為原告，且上開冷氣
    係欲安裝於原告與李孝祥共同居住之系爭房屋，系爭房屋復
    係由李孝祥向被告承租，其因而填載顧客為李孝祥，實無礙
    於上開動產所有權歸於原告之事實。被告復辯稱訴外人李孝
    祥於95年4月25日以士林郵局蘭雅分局（台北83支局）所寄
    出之第225號存證信函中自承如附表1至3所示物品為其所有
    乙節，經核閱上開存證信函係記載「本人與乙○○○租賃之
    房屋台北市○○路153號4樓，於日前搬遷，內有尚未搬遷之
    物品包括冷氣兩台（西屋、聲寶），電風扇一台、浴缸一個
    及個人之藝術作品（雕塑、燈箱），油畫工具及工具箱一個
    ，本人限乙○○○於一週內與本人聯絡相約搬遷事宜」（見
    本院卷第115頁），由上述內容觀之，訴外人李孝祥並未具
    體表明上開未搬遷物品係何人所有，自難據此有謂上開物品
    為李孝祥所有，是被告所辯不足採信。
  (二)被告得否以系爭房屋租賃契約對訴外人李孝祥之債權，而對
    原告所有而留置於系爭房屋之物品行使留置權？
  1.按所稱留置權者，謂債權人占有他人之動產，而其債權之發
    生與該動產有牽連關係，於債權已屆清償期未受清償時，得
    留置該動產之權，民法第928條定有明文。是以一般留置權
    之成立須具備下列要件：(1)須債權人占有他人之動產，(2)須
    債權之發生與該動產有牽連關係，(3)須債權已屆清償期，按
    本件上訴人既將出賣之冷氣機交付被上訴人，依民法第761
    條第1項規定，其所有權已移轉於被上訴人。嗣後冷氣機因
    須修護而由上訴人卸回占有，其與有牽連關係之債權，惟為
    修護費用。茲上訴人所主張者為原買賣契約之價金債權，與
    其占有之冷氣機，即難認有牽連關係存在。上訴人主張基於
    價金債權，而將被上訴人交付修護之冷氣機予以留置不還，
    自非正當（最高法院62年台上字第1186號判例要旨參照），
    足見所謂「債權之發生與該動產有牽連關係」應係指下列情
    形之一：(1)債權係由於該動產本身而生者，(2)債權與該動產
    之返還義務係基於同一法律關係而生者，(3)債權與該動產之
    返還義務係基於同一事實關係而生者。本件被告辯稱伊因系
    爭房屋之租賃契約而對承租人即訴外人李孝祥有租金及損害
    賠償債權存在，並以此主張對如附表1至3所示之物品行使留
    置權，惟查，被告所主張之租金及損害賠償債權係基於系爭
    房屋之租賃契約而發生，原告則係因履行夫妻同居義務，而
    與其夫即承租人李孝祥共同居住系爭房屋，並置放個人物品
    於系爭房屋，被告之債權與原告所有之動產間，並未有何上
    述之牽連關係存在，是被告辯稱依民法第928條之規定得對
    原告所有之物品行使留置權云云，核屬無據。
  2.次按，不動產之出租人，就租賃契約所生之債權，對於承租
    人之物置於該不動產者，有留置權，民法第445條第1項定有
    明文。此為基於租賃關係而規定之特殊留置權，債權人不一
    定須占有留置物，且債權與留置物間亦不須有牽連關係存在
    ，惟須為基於租賃契約所生之債權，且所留置之物須為承租
    人之物，並不包括承租之同居人或因承租人之允許而使用租
    賃物之第三人之物。查系爭房屋租賃契約之承租人為訴外人
    李孝祥之事實，為兩造所不爭，依上開說明，本件被告即出
    租人就系爭房屋租賃契約所生之債權，僅得對於承租人即訴
    外人李孝祥所有而置於該不動產之物行使留置權。被告雖另
    辯稱系爭房屋之租金為家庭生活費用，原告依民法第1003條
    之1規定應共同分擔，原告對系爭房屋之租金應負連帶清償
    之責，惟按家庭生活費用，除法律或契約另有約定外，由夫
    妻各依其經濟能力、家事勞動或其他情事分擔之，民法第10
    03之1條固定有明文，然此係家庭生活費用內部分擔之規定
    ，基於債權關係之相對性，系爭房屋租賃契約既係由訴外人
    李孝祥向被告承租，原告顯無從因家庭生活費用之分擔，而
    成為系爭房屋租賃契約之承租人，被告即不得依系爭房屋租
    賃契約對原告主張租金或損害賠償債權，復不得對原告所有
    之個人物品依上開規定行使特殊留置權。
  3.末按，所有人對於無權占有或侵奪其所有物者，得請求返還
    之，民法第767條定有明文。查如附表1所示之蝴蝶人雕塑作
    品57件、燈箱作品2件、畫布（20號、0號）各1張及窗簾1件
    、如附表2編號1樹脂雕塑模具1具、編號27彩色筆23支、編
    號28亞克力顏料23支、編號29描圖紙16張、編號31美工墊1
    塊、編號32畫筆4支、編號33臘筆8支、編號34調色盤1張、
    編號39鴉嘴筆1支、編號42工作板1塊、編號46陶板作品1件
    、編號47保護膠1罐、編號50打底劑1罐、編號52工作服1件
    、編號53塑陶刀19支、編號54陶土1包、如附表3編號1、2之
    冷氣各1台均為原告個人所有之物品，且與被告基於系爭房
    屋租賃契約所生之債權無牽連關係，被告依法不得對之行使
    留置權，已如前述，則被告既無占有上開物品之合法權源，
    原告自得依民法第767條請求被告返還。
六、從而，原告依民法第767條請求被告返還如附表1所示之蝴蝶
    人雕塑作品57件、燈箱作品2件、畫布（20號、0號）各1張
    及窗簾1件、如附表2編號1樹脂雕塑模具1具、編號27彩色筆
    23 支、編號28亞克力顏料23支、編號29描圖紙16張、編號
    31 美工墊1塊、編號32畫筆4支、編號33臘筆8支、編號34調
    色盤1張、編號39鴉嘴筆1支、編號42工作板1塊、編號46陶
    板作品1件、編號47保護膠1罐、編號50打底劑1罐、編號52
    工作服1件、編號53塑陶刀19支、編號54陶土1包、如附表3
    編號1、2之冷氣各1台，為有理由，應予准許；逾此部分之
    請求，則無理由，應予駁回。
七、原告陳明願供擔保，聲請宣告假執行，經核原告勝訴部分，
    合於法律之規定，爰酌定相當之擔保金額宣告之；原告其餘
    假執行之聲請，因訴之駁回而失所依附，不予准許。
八、本件事證已臻明確，兩造其餘攻擊防禦方法及舉證，經核與
    判決結果均無影響，爰不另一一論述，併此敘明。
九、據上論結，本件原告之訴為一部有理由，一部無理由，爰依
    民事訴訟法第79條、第390條第2項，判決如主文。
中　　華　　民　　國　　96　　年　　11　　月　　16　　日
                        民事第二庭    法　官　林欣蓉
以上正本係照原本作成。
如對本判決上訴，須於判決送達後二十日之不變期間內，向本院
提出上訴狀。
中　　華　　民　　國　　96　　年　　11　　月　　16　　日
                                      書記官  黃慧怡
